【裁判字號】    89,易,1029
【裁判日期】    900413
【裁判案由】    業務侵占
【裁判全文】
臺灣臺北地方法院刑事判決                        八十九年度易字第一二九號
    公  訴  人  臺灣臺北地方法院檢察署檢察官
    被      告  乙  ○
                丙○○
    共      同
    選任辯護人  徐光佑
                林長泉
右列被告因業務侵占案件，經檢察官提起公訴（八十八年度偵字第一二一號）及移送
併案審理（九十年度偵字第一七八０號），本院判決如左：
    主      文
乙○、丙○○共同意圖為自己不法之所有，而侵占對於業務上所持有之物，各處有期
徒刑壹年拾月。
    事      實
一、泛太平洋國際移民事業有限公司（下稱泛太平洋公司）之經營項目為代辦下列各
    項與本國國民移居國外有關之業務：一、永久居留權簽證業務，二、暫時性或有
    條件性居留之簽證業務，三、與前項有關之非移民簽證業務，四、與移民有關之
    諮詢業務等之公司，乙○為該公司負責人，其夫丙○○則為該公司總經理。緣甲
    ○○於民國八十六年三月二十一日，因欲辦理美國移民而至泛太平洋公司位於台
    北市○○路○段一五九號十二樓之營業處所，與乙○、丙○○簽訂「投資申辦美
    國永久居留契約書」，甲○○並依約分別於八十六年三月二十一日、四月十五日
    及六月三日，給付乙○及丙○○美金一萬元、三萬元及十一萬元之移民費用，共
    計美金十五萬元，詎乙○、丙○○二人竟共同基於意圖為自己不法所有之犯意聯
    絡，趁渠等業務上持有該筆款項之便，以變易持有為所有之意思將該美金十五萬
    元款項中之其中十萬元予以侵占據為己有。迨於雙方所約定之泛太平洋公司應於
    甲○○給付最後一批款項後第三個工作日，交付由美林財務公司出具之書面文件
    ，證明泛太平洋公司業將甲○○交付之美金十萬元購買美國政府公債，並存放於
    美林財務公司之甲○○帳戶內，惟時隔多日，乙○、丙○○二人並未購入美國政
    府公債，亦未返還前開款項，甲○○始知受騙。
二、案經甲○○訴請台灣台北地方法院檢察署檢察官偵查起訴。
    理      由
一、訊據被告乙○固坦認其係泛太平洋公司負責人，被告丙○○對於右揭時、地與告
    訴人甲○○簽訂契約並收取告訴人移民費用之事實復供認不諱，然二人均矢口否
    認有何業務侵占犯行，被告乙○辯稱：僅係該公司名義負責人，負責承辦加拿大
    、新加坡之移民業務，是告訴人申辦美國移民之事其不瞭解；又所以收取告訴人
    美金三萬元，係因當日告訴人交付款項時，其正好在場，方收受該筆款項；且所
    收取之款項已購買旅行支票於台灣交予朱國棟，並未侵占云云。被告丙○○則以
    ：向告訴人收取之申辦移民款項，已將其中十四萬元美金交予朱國棟；又告訴人
    係投資移民，須先購買美國土地、房屋後，方得購入公債，然因告訴人所買土地
    有環保問題，須待環保問題解決後始可過戶，故美國政府公債一直無法購買為辯
    。
二、經查：右揭事實，業據告訴人甲○○於偵查及本院審理中指訴綦詳，被告乙○雖
    辯稱其係名義負責人，不清楚美國移民業務云云，然告訴人與被告丙○○簽訂契
    約時，被告乙○亦在場，而告訴人所支付款項，除美金一萬元係被告丙○○所收
    取，並經被告乙○簽收外，其餘之美金三萬元及美金十一萬元均係被告乙○所收
    取，此情業據告訴人指訴歷歷（見本院八十九年六月二十九日訊問筆錄），並有
    支票影本及投資申辦美國永久居留委託合約書等件在卷可稽；徵以被告乙○所坦
    認於告訴人交付款項時加以收受，亦曾於投資申辦美國永久居留委託合約書上簽
    名等情，足見被告乙○所辯其僅係名義負責人一節，實不足採；參以被告丙○○
    於偵查中所供認告訴人於遇到不懂事項時曾向被告乙○詢問，且告訴人申辦移民
    款項，係被告乙○先將告訴人所繳美金，購買旅行支票後，在泛太平洋公司內交
    予朱國棟等情（見偵查卷宗第一六三頁反面、第一七九頁），尤見被告乙○所辯
    其對告訴人本件移民事宜全然不知情一節，實係諉卸刑責之詞，不足採信。至被
    告乙○、丙○○二人所辯已將向告訴人所收取款項以現金及購買旅行支票之方式
    交付朱國棟辦理移民事宜一節，矧被告丙○○於偵查中係供稱以購買旅行支票之
    方式將美金十四萬元之款項交付朱國棟（見偵查卷宗第一六三頁反面）云云，於
    本院審理中則翻異稱係以現金及旅行支票交付朱國棟（見本院九十年三月十九日
    審判筆錄）云云，所辯先後不一，已難遽採；而被告二人並未於八十六年間在第
    一商業銀行及世華聯合商業銀行買入任何旅行支票，亦無何交易紀錄，有第一商
    業銀行八十八年十一月十一日一銀興雅字第一九五號函及世華聯合商業銀行松山
    分行八十八年十一月十七日（八八）世松發字第四一四號函各一份在卷可按，是
    被告丙○○及乙○二人所辯已將所收取之美金十四萬元以旅行支票交付朱國棟一
    情，尚乏依據，本院實難遽以採信；被告乙○於本院審理中雖改稱旅行支票係以
    泛太平洋公司名義購買云云，然被告乙○於偵訊中供陳其係至第一商業銀行及世
    華聯合商業銀行購買旅行支票，並未提及係以泛太平洋公司之名義購買一情，於
    本院審理中復無法確認是否確係以泛太平洋公司名義購買及究係至何家銀行購買
    （見本院九十年三月十九日審判筆錄），本院因認渠等所辯上情，顯係事後卸責
    之詞，不足採信。再就告訴人所簽署之協議書等文件觀之，其上僅有告訴人單方
    之簽名，並未有契約對造及見證人之署押，則該協議書是否業已按相關進度履行
    ，亦屬可疑；且自該協議書等文件中，亦無法得知告訴人須先購買美國土地及經
    營商店後，始能買受美國政府公債之約定；參以被告二人迄今仍無法提供朱國棟
    之正確年籍住所供本院傳訊，復無法提供告訴人所繳資金明確流向之相關物證，
    本院自難遽認被告二人所辯已將告訴人所繳款項交付朱國棟辦理移民事宜一事為
    真；佐以事故發生迄今，被告二人僅於本院審理中返還告訴人新台幣十七萬八千
    元，尤見被告二人於收受告訴人該筆款項後，確有不法所有之意圖。此外，又有
    投資申辦美國永久居留契約書、美國投資移民流程表、台北市政府建設局八十八
    年三月十一日建一字第八八二六九八四四號函暨檢附之文件、八十八年三月十六
    日建一字第八八二七一九０一號函暨檢附之文件附卷可按，綜上各節，相互勾稽
    ，被告二人前揭所辯，均屬飾矯刑責之詞，不足採信，本件事證明確，被告二人
    犯行堪已認定，應予依法論科。末查被告乙○雖請求本院向位於台北市○○○路
    、基隆路口之台中企銀及台北市○○○路○段之交通銀行儲蓄部暨台北市○○路
    之台灣銀行函查渠等所買之旅行支票紀錄，用以證明渠等確有將告訴人所收取之
    款項交付朱國棟辦理移民事務云云，然因本案事證已臻明確，業如前述，本院因
    認無調查之必要，附此敘明。
三、核被告乙○、丙○○二人所為，均係犯刑法第三百三十六條第二項之業務侵占罪
    。被告乙○及丙○○就上揭犯行，有犯意聯絡及行為分擔，均為共同正犯。公訴
    人雖認被告二人侵占之款項係美金十五萬元云云，然查，該美金十五萬元中之五
    萬元，係告訴人委託被告二人之代辦移民費用，無論被告二人是否將告訴人之移
    民事宜辦妥，該美金五萬元均為被告二人所有，而無庸返還告訴人一情，業據告
    訴人於本院審理中陳述在卷（見本院八十九年六月二十九日訊問筆錄），是被告
    二人對該筆美金五萬元之款項，實已取得所有權，而非業務上持有該筆款項，縱
    被告二人收受款項後未為告訴人代辦移民事宜，被告二人對此筆美金五萬元之款
    項，因無業務上持有關係而無從構成刑法上之業務侵占罪，準此，公訴人認被告
    二人係因業務上持有該筆美金五萬元款項而加以業務侵占一情，即失依據，被告
    二人業務侵占之金額應僅有美金十萬元，附此敘明。又公訴人雖認被告二人應構
    成刑法上之連續犯云云，惟查，被告二人既係於收受告訴人所交付之美金十五萬
    元款項後萌生不法所有之意圖而將其中之十萬元加以侵占，縱令告訴人係將此十
    五萬元之款項分三次給付，然被告之侵占行為僅有一個，不應論以刑法上之連續
    犯，公訴人認應構成連續犯一節，顯有誤會，亦附此敘明。爰審酌被告二人之素
    行、犯罪動機、目的、手段、侵占金額、生活狀況、智識程度、迄今僅返還告訴
    人新台幣十七萬八千元，僅返還少數金額而未將侵占金額全數返還告訴人、亦未
    得告訴人之諒解暨犯罪後猶飾詞圖卸等一切情狀，量處如主文所示之刑，以示懲
    儆。
四、至台灣台北地方法院檢察署九十年度偵字第一七八０號移送併案審理意旨略以：
    泛太平洋公司於八十五年九月間派遣業務人員金承遠與告訴人李清之接洽美國移
    民事宜，告訴人李清之在台北市○○區○○路新太洗車廠付定金新台幣二萬元予
    金承遠，同年九月底告訴人李清之再付新台幣四萬元予金承遠，共支付六萬元之
    移民相關費用，爾後卻音訊全無；八十六年告訴人李清之至泛太平洋公司理論，
    該公司負責人丙○○聲稱金承遠業已捲款潛逃，願負責此事，但須再支付美金八
    十元，隔月由被告乙○至台北市○○○路○段一之一號告訴人之父李長興住處收
    取，至今仍音訊全無，因認被告乙○涉有刑法第三百三十九條第一項之詐欺取財
    罪嫌，而與被告乙○前已起訴之台灣台北地方法院檢察署八十八年度偵字第一二
    一號案件（即本案）有牽連犯之裁判上一罪關係，因而移送併案審理等語。按「
    刑法上之牽連犯，係指行為人意念中只欲犯某罪，而其實施犯罪之方法，或其實
    施犯罪之結果，觸犯行為人目的行為以外之其他罪名而言。牽連犯的數行為間，
    有無方法或結果行為與目的行為之牽連關係存在，並應參酌行為時客觀的事實以
    為決定，亦即在客觀上認其方法或結果行為，與犯罪之目的行為，有不可分離之
    直接密切關係，始克成立。」，此有最高法院八十七年度台上字第二０五四號判
    決可資參照，是本件併案審理之詐欺取財部分與前揭論罪科刑之業務侵占罪部分
    ，無論犯罪時間、手法及被害人均不相同，在客觀上顯無任何不可分離之直接密
    切關係存在，自亦無方法目的原因結果牽連犯之裁判上一罪關係，是併案審理部
    分與本案論罪科刑部分無實質上一罪或裁判上一罪之關係，本院不得加以審理，
    自應退回由檢察官另行偵查，附此敘明。
據上論斷，應依刑事訴訟法第二百九十九條第一項前段，刑法第二十八條、第三百三
十六條第二項，罰金罰鍰提高標準條例第一條前段，判決如主文。
本案經檢察官李韋昌到庭執行職務。
中    華    民    國      九十      年      四        月      十三      日
                                      臺灣臺北地方法院刑事第四庭
                                          法  官  黃  紹  紘
右正本證明與原本無異。
如不服本判決，應於判決送達後十日內，向本院提出上訴狀。
                                          書記官  劉  新  怡
中    華    民    國      九十      年      四        月      十三      日
附錄本案論罪科刑所犯法條全文
刑法第三百三十六條
對於公務上或因公益所持有之物，犯前條第一項之罪者，處一年以上七年以下有期徒
刑，得併科五千元以下罰金。
對於業務上所持有之物，犯前條第一項之罪者，處六月以上五年以下有期徒刑，得併
科三千元以下罰金。
前二項之未遂犯罰之。


司法院資訊處製作；財團法人民間司法改革基金會備份。
